【裁判字號】    98,保險,8
【裁判日期】    981030
【裁判案由】    返還保險金
【裁判全文】
臺灣嘉義地方法院民事判決               98年度保險字第8號
原      告  新安東京海上產物保險股份有限公司台中分公司
法定代理人  甲○○
訴訟代理人  丁○○
            己○○
被      告  戊○○
                        巷77.
                      （現於臺灣嘉義監獄鹿草分監執行中）
            丙○○
            乙○○
上一人
訴訟代理人  紀育泓律師
上列當事人間請求返還保險金事件，經本院於民國98年10月22日
言詞辯論終結，判決如下：
    主  文
原告之訴駁回。
訴訟費用由原告負擔。
    事實及理由
一、原告起訴主張：緣訴外人李明岳駕駛由原告新安東京海上產
    物保險股份有限公司保單號碼62794ZA00146（保險證號17-9
    4CJ018527） 及62794V001736所承保第三人責任險、被保險
    人為帆揚航空貨運承攬有限公司所有之6289-JB 號自小客車
    ，於民國94年5 月31日14時20分許，在嘉義市○○路與玉山
    路口前因路口未減速慢行，撞及被告戊○○所駕MAC-567 號
    普通重型機車，致其身體受有傷害。詎被告戊○○於車禍事
    故後明知自己未有意識昏迷、記憶減退、大小便失禁及全時
    期臥床等症狀，由訴外人許金美介紹於94年8 月2 日前往高
    雄國軍左營總醫院腦神經外科向被告乙○○求診，而被告乙○○未經多次門診及詳細檢查，即在診斷書記載屬骨科之診
    斷範圍，並於診斷書之醫囑中載明「患者戊○○自94年5 月
    31日車禍至今仍呈意識昏迷、記憶減退、大小便失禁及全時
    期臥床」而開立不實之診斷證明書，其顯然有過失，嗣被告
    丙○○亦明知被告戊○○未有意識昏迷、記憶減退、大小便
    失禁及全時期臥床等症狀，更於94年10月6 日以被告戊○○
    代理人之名義，持由被告乙○○開立之上開不實診斷證明書
    及被告戊○○之重度身心障礙手冊，與訴外人李明岳於嘉義
    縣新港鄉調解委員會成立調解，約定由原告承保保戶帆揚航
    空貨運承攬有限公司與訴外人李明岳連帶賠償新臺幣（下同
    ）180 萬元，致使原告因而陷於錯誤，於事故發生後94年6
    月3 日訴外人李明岳向原告申請理賠時，即分別編立強制險
    62794C00075 及第三人責任險62794V00407 之案號，並於94
    年10月6 日調解成立、訴外人帆揚航空貨運承攬有限公司及
    訴外人李明岳將調解書、診斷書及醫藥費等理賠相關文件交
    付原告後，經原告核算強制險部分診療費3,904 元、接送費
    17,000元、看護費30,000元及被告戊○○傷勢符合第二級殘
    廢1,25 0,000元，第三人責任險部分後續治療費用19,096元
    、工作損失400,000 元、精神慰藉金80,000元，總計1,800,
    000 元於94年11月2 日匯款至被告戊○○設於彰化銀行嘉義
    分行帳號00000000000-000 帳戶內，其後訴外人楊榮玉、施
    志文、許金美等人將其分得之報酬金分別與原告達成33萬元
    （不加計利息）、24萬元、12萬9 仟元之和解，扣除後原告
    尚有1,101,000 元之損害，爰依民法第185 條侵權行為之法
    律關係提起本件訴訟。至於侵權行為之時效，我們認為應該
    從刑事判決確定時起算，被告援引之判例並不完全，本件損
    害賠償請求權並未罹於時效。並聲明：被告應連帶給付原告
    1,101,000 元，及自98年8 月20日起至清償日止，按年息百
    分之5 計算之利息。
二、被告方面：
（一）被告乙○○則以：
    1.按醫師法第12條第2 項第3 款及醫療法施行細則第48條（
      現為第52條）第1 項第2 款所定「病歷或病歷摘要應載明
      患者之主訴」觀之，可認患者主訴病情，構成醫師為正確
      醫療行為之一環，唯有在患者充分主訴病情之情況下，始
      能合理期待醫師為危險之說明，足認患者主訴之病情影響
      醫師對危險說明義務之範圍。經查，本件病患戊○○就醫
      時，係由訴外人楊榮玉提供財團法人嘉義基督教醫院之診
      斷證明書予被告乙○○，足證被告戊○○在94年8 月2 日
      至高雄國軍左營總醫院就診時，並未提供完整及正確之主
      訴，亦無親自提供其就醫所有完整病歷或病歷摘要給被告
      乙○○，係委由他人代為陳述症狀及提示相關文件，而依
      楊榮玉提供之嘉義基督教醫院診斷證明書所載「頭部外傷
      、腦蜘蛛膜下出血、挫傷性右側顏面神經麻痺、顏面擦傷
      及裂傷」，均為嚴重頭部外傷之症候，且被告丙○○與訴
      外人施志文皆自承被告戊○○當日給被告乙○○看診前先
      行服用安眠藥物，故被告乙○○根據其等提供之診斷證明
      書，佐以詢問當時病患之病情，即安排頭部電腦斷層檢查
      、骨盆Ｘ光檢查及相關理學檢查，以察看出血及骨折之情
      形，依據檢查結果，被告乙○○認被告戊○○患符合瀰漫
      性軸突損傷（Diff use Axonal Injury，DAT） 之情形，
      並對病患當時之昏迷指數做出判斷，惟根據昏迷指數之評
      估標準，病人容易自行控制分數，遑論被告戊○○於就診
      前已先行服用藥物，更易使醫師難以做出精確之判斷，被
      告並無故意義務登載不實或偽造私文書之情事。又所謂「
      重度健忘、記憶減退、大小便失禁、全時間臥床、無法工
      作、生活起居須他人照顧」之情形，本為被告乙○○在診
      察病人時憑藉病患之家屬或照護人主觀、描述性的病情描
      述或綜合當時之病情所作之病情推估性結果，而非憑藉儀
      器檢查即可獲知，至於病歷紀錄單、診斷證明書及殘廢診
      斷書之記載，亦僅足以證明被告乙○○有其上之記載，殊
      不足以證明被告乙○○醫師在為此項之記載時即有虛偽登
      載，並以此幫助他人詐欺之故意，況且，醫師診治病人時
      ，倘病患一方之主訴係錯誤或故意誤導、欺瞞，則實難以
      期待醫師做出正確判斷。
    2.綜上所陳，被告乙○○醫師於94年8 月2 日係依據被告戊○○當時實際情況始開立載有「患者戊○○自94年5 月31
      日車禍至今仍呈意識昏迷、記憶減退、大小便失禁及全時
      期臥床」之診斷證明書，其主觀上對於同案被告丙○○、
      戊○○將其開立之診斷證明書送交原告申請保險給付一事
      ，並無可歸責之過失，亦無與其有任何詐領保險金之犯意
      聯絡，是依最高法院55年台上字第1798號、22年上字第34
      37號判例意旨，應認被告乙○○不成立過失侵權行為，是
      原告主張依民法第185 條共同侵權行為請求被告連帶損害
      賠償，即無理由。
    3.縱認被告乙○○開立錯誤之診斷證明書與被告丙○○、戊○○、訴外人楊榮玉、許美金等人有過失，惟該診斷證明
      書並非原告公司決定理賠之唯一依據，是被告乙○○過失
      行為與原告所受損害間應無因果關係。再退步言，縱原告
      有因被告過失開立載有「患者戊○○自94年5 月31日車禍
      至今仍呈意識昏迷、記憶減退、大小便失禁及全時期臥床
      」診斷證明書之行為，而提高保險給付，惟訴外人即原告
      被保險人帆揚航空貨運承攬有限公司本即因車禍過失傷害
      被告戊○○，對其負有損害賠償責任而應給付保險金，則
      原告應舉證證明其因被告乙○○開立診斷之證明書而提高
      之保險給付數額為何，以明其損害範圍。
    4.另按因侵權行為所生之損害賠償請求權，自請求權人知有
      損害及賠償義務人時起，二年間不行使而消滅。自有侵權
      行為時起，逾十年者亦同，民法第197 條第1 項定有明文
      ；又關於侵權行為損害賠償請求權之消滅時效，應以請求
      權人實際知悉損害及賠償義務人時起算，非以知悉賠償義
      務人因侵權行為所構成之犯罪行為經檢察官起訴，或法院
      判決有罪為準，最高法院亦著有72年台上字第738 號判例
      可參。查原告公司於95年9 月26日向台灣嘉義地方法院檢
      察署提呈刑事告訴狀，已明確陳稱被告乙○○、戊○○、
      丙○○等人有共同偽造不實診斷證明書，詐領保險金一事
      ，次查，原告公司核保人員陳璋銘於95年10月31日至嘉義
      縣調查站時亦陳稱：「問：（提示新安東京海上產物保險
      股份有限公司刑事告訴狀影本）是份資料係嘉義地檢署檢
      察官發交本站調查，現請問是份刑事告訴狀是否係由你所
      任職之新安保險公司遞狀？答：是的」、「問：現請問你
      所指之醫師乙○○開立之不實診斷證明書是否係指是份診
      斷證明書？答：是的，本人所提藉以行使之由醫師乙○○
      開立之不實診斷證明書，即係本公司所提告訴狀並附資料
      ，因乙○○在該份診斷證明書偽填…」，是以，原告至遲
      於95年9 月26日前已知其因本件受有損害及賠償義務人，
      依前開民法第197 條請求權時效之規定，本應於97年9 月
      26日前對被告等請求損害賠償，卻怠於行使權利，應受請
      求權時效消滅之不利益，從而，原告起訴主張被告乙○○
      與同案被告丙○○、戊○○詐領保險金，因共同侵權行為
      應負連帶損害賠償責任之請求權，已罹於時效，原告主張
      應無理由。並答辯聲明：原告之訴駁回。
（二）被告戊○○、丙○○均以：原告前於95年9 月26日就已經
      對我們提出刑事告訴，原告請求權已罹於時效而消滅。並
      答辯聲明：原告之訴駁回。
三、本案之爭點厥為：原告之侵權行為損害賠償請求權是否已時
    效消滅？經查：
（一）按因侵權行為所生之損害賠償請求權，自請求權人知有損
      害及賠償義務人時起，2 年間不行使而消滅。自有侵權行
      為時起，逾10年者亦同，民法第197 條第1 項定有明文。
      關於侵權行為損害賠償請求權之消滅時效，應以請求權人
      實際知悉損害及賠償義務人時起算，非以知悉賠償義務人
      因侵權行為所構成之犯罪行為經檢察官起訴，或法院判決
      有罪為準（最高法院72年台上字第738 號判例參照）。是
      請求權人若實際知悉損害及賠償義務人時，即起算時效，
      並不以賠償義務人坦承該侵權行為之事實為必要，至該賠
      償義務人於刑事訴訟中所為之否認或抗辯，或法院依職權
      所調查之證據，亦僅供法院為判刑論罪之參酌資料而已，
      不影響請求權人原已知悉之事實（最高法院85年度台上字
      第2113號判決意指參照）。是請求權人若實際知悉損害及
      賠償義務人時，即起算時效，並不以賠償義務人坦承該侵
      權行為之事實或其犯罪行為經檢察官起訴為必要。
（二）原告因被告戊○○於94年5 月31日14時20分許，與訴外人
      李明岳駕駛由原告公司保單號碼62794ZA00146（保險證號
      17-94CJ018529） 及62794V001736所承保第三人責任險、
      被保險人為帆揚航空貨運承攬有限公司所有之6289-JB 號
      自小客車發生交通事故後，被告戊○○、丙○○持被告乙○○所開立不實之診斷證明書及戊○○之重度身心障礙手
      冊，與訴外人李明岳及原告承保保戶帆揚航空貨運承攬有
      限公司成立調解，向原告詐領強制險及第三人責任險總計
      180 萬元（其後訴外人楊榮玉、施志文、許金美等人將其
      分得之報酬金分別與原告達成和解，原告尚有110 萬1,00
      0 元之損害），因而於95年9 月26日向台灣嘉義地方法院
      檢察署對被告等提起涉詐欺、偽造文書之刑事告訴等情，
      有被告乙○○提出刑事告訴狀、95年10月31日法務部調查
      局嘉義縣調查站調查筆錄在卷可稽，並為原告所不爭執，
      顯見原告於95年9 月26日對被告提出刑事告訴時即知悉被
      告等之行為為侵權行為，詎原告於98年5 月15日使提起本
      件訴訟，有本院收狀章可查，顯已罹於2 年之時效期間，
      被告為時效抗辯，自屬有據。
四、綜上所述，原告之侵權行為損害賠償請求權已罹於2 年之消
    滅時效，並據被告三人為時效抗辯，則原告本於侵權行為之
    法律關係，請求被告連帶賠償1,101,000 元，及自98年8 月
    20日起至清償日止，按年息百分之5 計算之利息，為無理由
    ，應予駁回。原告之訴既經駁回，其假執行之聲請亦失所依
    附，應併予駁回。
五、本件事證已臻明確，兩造其餘攻擊防禦方法，核與判決結果
    無影響，爰不逐一論述，併此敘明。
六、據上論結，原告之訴為無理由，依民事訴訟法第78條，判決
    如主文。
中    華    民    國    98    年    10    月    30    日
                  民事第二庭法  官  柯月美
以上正本係照原本作成。
如對本判決上訴須於判決送達後20日內向本院提出上訴狀。
中    華    民    國    98    年    10    月    30    日
                            書記官  黃怡禎


司法院資訊處製作；財團法人民間司法改革基金會備份。
